【裁判字號】    91,自,404
【裁判日期】    920901
【裁判案由】    詐欺
【裁判全文】
臺灣臺北地方法院刑事判決                          九十一年度自字第四０四號
    自  訴  人  甲○    台北市○○路四二一號六樓
    代  理  人  陳志生律師
    被      告  丁○○  男  八.
                丙  ○  男  四.
                乙○○
                戊○○  男  歿.
    右  四  人
    共      同
    選任辯護人  陳振東律師
右列被告等因詐欺案件，經自訴人提起自訴，本院判決如左：
    主  文
丁○○、丙○、乙○○均無罪。
戊○○自訴不受理。
    理  由
一、自訴意旨如後附自訴狀影本所載。
二、按被告未經審判證明有罪確定前，推定其為無罪；犯罪事實應依證據認定之，無
    證據不得認定犯罪事實，刑事訴訟法第一百五十四條定有明文。又認定不利於被
    告之事實，須依積極證據，茍積極證據不足為不利於被告事實之認定時，即應為
    有利於被告之認定，更不必有何有利之證據；且刑事訴訟法上所謂認定犯罪事實
    之積極證據，係指適合於被告犯罪事實之認定之積極證據而言，雖不以直接證據
    為限，間接證據亦包括在內，然而無論直接或間接證據，其為訴訟上之證明，須
    於通常一般之人均不致有所懷疑，而得確信其為真實之程度者，始得據為有罪之
    認定，倘其證明尚未達到此一程度，而有合理之懷疑存在時，自不能以推測或擬
    制之方法，以為有罪裁判之基礎，最高法院著有三十年上字第八一六號、二十九
    年上字第三一０五號、七十六年台上字第四九八六號、四十年台上字第八六號等
    判例可資參照。次按刑法第三百三十九條第一項詐欺取財罪之成立，以意圖為自
    己或第三人不法之所有，以詐術使人將本人或第三人之物交付為要件，所謂以詐
    術使人交付，必須被詐欺人因其詐術而陷於錯誤，若其所用方法，不能認為詐術
    ，亦不致使人陷於錯誤，即不構成該罪；而債務人於債之關係成立後，其有未依
    約定本旨履行者，在社會一般交易經驗上常見之原因非一，舉凡因不可歸責於己
    之事由而不能給付，或因合法主張抗辯而拒絕給付，甚至在負債之後另行起意遲
    延給付，皆有可能，非可盡予推定為自始無意給付之財產犯罪一端，而刑事被告
    依法不負自證無罪之責任，若無足可證明其自始意圖不法所有之積極證據，縱就
    所負債務惡意違約不為履行，仍為民事上之問題，要難以單純債務不履行之狀態
    ，推測其負債之初已有詐欺之故意。訊據被告丁○○、丙○及乙○○均堅決否認
    上開犯行，被告丁○○辯稱：我只是契約的保證人，根本不認識自訴人，也不是
    本件的行為人，沒有任何好處，不知為何被告；被告丙○辯稱：本件簽約時，我
    尚未進入康寧生活事業股份有限公司（以下簡稱康寧公司），此事與我無關；被
    告乙○○則辯稱：本件簽約時，我尚未加入康寧公司，且自訴人遷出係基於個人
    理由，與他所說的詐欺無關等語。另被告丁○○、丙○及乙○○均以答辯狀辯稱
    ：依據康寧公司與自訴人等間之契約，康寧公司僅係提供「康寧生活會館」之會
    員住宿及服務，並非販售不動產予自訴人等，「康寧生活會館」之使用區分性質
    為何，並不影響康寧公司契約義務之履行，嗣後自訴人等認為康寧公司提供的服
    務不符合期待，僅屬民事上債務履行與否之問題，與詐欺犯罪無涉等語。
三、經查，被告丙○及乙○○之前均在中國建築物經理股份有限公司（以下簡稱中國
    建築公司）任職，迄分別於九十一年二月一日及同年七月一日離職後，始至康寧
    公司工作等情，有中國建築公司服務證明書二件附卷可稽，而自訴人甲○早於八
    十九年七月二十七日即與康寧公司簽訂「康寧生活會館」入會契約書一節，亦有
    入會契約書影本一件附卷可稽；參諸自訴人復未能指出被告丙○及乙○○有何與
    自訴人接洽或介紹其加入「康寧生活會館」之行為，且被告丙○及乙○○又非該
    入會契約之當事人或保證人，則被告丙○及乙○○既係在自訴人與康寧公司簽訂
    「康寧生活會館」入會契約書，並將相關款項交付康寧公司後，才參與康寧公司
    之經營，又無任何向自訴人推銷、勸誘加入「康寧生活會館」成為會員之行為，
    自不得僅憑被告丙○為被告丁○○之子、被告乙○○為被告丁○○之秘書及康寧
    公司之股東等單純事實，遽爾推論被告丙○及乙○○有何向自訴人施詐之行為。
    次查，被告丁○○係自訴人與康寧生活公司訂定「康寧生活會館」入會契約之儲
    存金返還保證人「財團法人康寧醫院」之負責人一節，有上開入會契約書附卷足
    稽，固堪信為真正；惟依據自訴人等與康寧公司間之「康寧生活會館」入會契約
    ，康寧公司所負擔之主要義務，係將臺北市○○路○段四二０巷二八號六樓6005
    號居室及其室內設施提供自訴人進住使用，自訴人所負之主要義務，則係繳交入
    會費新台幣（下同）八十萬元、儲存金五百七十萬元及每月之管理費，並得依據
    入會契約書第二十條之規定，依據入居時間之長短自儲存金中扣除特定比例之補
    償金後，中止入會契約而取回剩餘之儲存金等情，有前開入會契約書影本附卷足
    據，應屬真實；自此雙方權利、義務之內涵觀之，自訴人所支付入會費、儲存金
    利息、補償金及管理費等之對價，顯然係康寧公司所有上開建物與「康寧生活會
    館」相關設施之使用權，以及康寧公司提供之相關生活上服務無訛，於不影響該
    等建物、設施及康寧公司所提供相關服務品質之限度內，應與「康寧生活會館」
    所坐落土地之使用分區，以及該建物於使用執照上登記之用途無涉，從而上開建
    物及所坐落土地之使用分區本身，自非自訴人等同意加入「康寧生活會館」，而
    交付康寧公司前開款項所考量之因素。況本件臺北市○○路○段四二０巷二八號
    六樓建物於使用執照之登記用途為「寄宿舍」一節，有使用執照影本一件在卷可
    稽。而此項「寄宿舍」是否限制使用之對象、可否買賣及可否出租非醫院職員等
    問題，於台北市政府七十九年十一月一日發布實施之「變更內湖區康寧護校北側
    附近住宅區為私立康寧護校用地及醫療專用區主要計劃案」都市計劃書以及台北
    市土地使用分區管制規則中，均未有相關規定等情，亦有台北市政府都市發展局
    九十一年七月十七日函一件在卷足據，參以自訴人並無法舉證甚或具體指出「康
    寧生活會館」有何因土地分區或使用執照問題遭政府機關糾察取締，而影響會員
    生活品質之事實與證據，自不得僅憑卷附台北市政府都市發展局九十一年一月十
    七日函中所示「康寧生活會館」坐落於醫療專用區之事實，推論被告丁○○係以
    此向自訴人等施詐，或自訴人等係誤認此項事實而陷於錯誤，才交付前開款項予
    康寧公司。復查，自訴人等雖於自訴狀中指訴康寧公司於「康寧生活會館」之廣
    告中誇大不實，餐廳及地下室俱樂部因違法經營而相繼關閉，房間打掃服務亦水
    準低落云云，卻未提出任何證據茲以證明；衡以自訴人實際上係因經商移居大陸
    地區上海市，始與康寧公司終止上開契約，且終止該契約時，不但未指出康寧公
    司有何提供設備或服務不週之處，反而向康寧公司表達謝意等情，有自訴人九十
    年十月二十三日函（載有：本人甲○因故需長居外地，無法繼續使用貴公司之
    6005 室，敬請終止承租之合約，然於使用期間貴公司對家父的照顧，深表感謝
    ）及九十年十二月二十九日函（載有：本人甲○因經商之故，需長期居於上海、
    大陸，家父年邁，亦須與子同行，向貴公司所租之6005號房無法利用，家父於居
    指訴，遽認被告丁○○確有利用誇大不實廣告之手段，詐欺自訴人之行為。從而
    本件應屬自訴人與康寧公司終止上開「康寧生活會館」入會契約所生之民事糾葛
    ，與刑法上之詐欺取財犯罪明顯無涉。不能證明被告三人犯罪，依法均應為無罪
    之諭知。
四、按被告死亡者，應諭知不受理之判決，此項規定並為自訴程序所準用，刑事訴訟
    法第三百零三條第五款、第三百四十三條分別定有明文。查本件被告戊○○業於
    民國九十一年七月二十五日死亡，有台北市松山區戶政事務所
    可稽，依照上開說明，爰對於被告戊○○，為自訴不受理之判決。
據上論斷，應依刑事訴訟法第三百四十三條、第三百零一條第一項、第三百零三條第
五款，判決如主文。
中    華    民    國        九十二      年      九      月      一      日
                                      臺灣臺北地方法院刑事第四庭
                                                法  官    楊代華
右正本證明與原本無異。
如不服本判決，應於判決送達後十日內，向本院提出上訴狀。
                                                書記官    廖純瑜
中    華    民    國        九十二      年      九      月      一      日


司法院資訊處製作；財團法人民間司法改革基金會備份。
